【裁判字號】    98,抗,41
【裁判日期】    981009
【裁判案由】    聲明異議
【裁判全文】
臺灣嘉義地方法院民事裁定                98年度抗字第41號
抗  告  人  乙○（台灣）商業銀行股份有限公司
法定代理人  甲○○
抗  告  人  遠東國際商業銀行股份有限公司
法定代理人  丙○○
相  對  人
即  債務人  丁○○
上列相對人依消費者債務清理條例聲請更生事件，抗告人對於98
年7月31日本院98年度事聲字第32號裁定提起抗告，本院裁定如
下：
    主  文
抗告駁回。
抗告程序費用由抗告人各負擔二分之一。
    理  由
一、本件相對人即債務人依消費者債務清理條例聲請更生，前經
    本院於民國97年12月22日以97年度消債更字第372號裁定開
    始更生，並由本院司法事務官以97年度執消債更字第80號進
    行更生程序，嗣於98年6月1日認可債務人所提更生方案。抗
    告人不服，對該認可裁定聲明異議，由本院以98年度事聲字
    第32號裁定駁回其異議。抗告人不服，提起本件抗告。
二、本件抗告意旨略以：
(一)、抗告人乙○（台灣）商業銀行股份有限公司部分略以：債務
    人目前擁有之不動產包括：嘉義市○○段318地號土地及其
    上625建號建物（門牌號碼：嘉義市○○○路608巷147號2樓
    之1，以下稱「嘉義市房地」）、嘉義縣朴子市鎮○段
    1840-38地號土地及其上791建號建物（門牌號碼：嘉義縣朴
    子市○○○路93巷10號，以下稱「朴子市房地」），雖債務
    人表示願在2年內處理上開嘉義市房地，清償擔保債權後再
    將餘額比例分配予無擔保債權人，惟認可更生方案裁定並無
    任何約束力。再者，雖處分不動產將減少其租金收入，並增
    加租屋負擔，然8年後債務人依此還款成數僅25.32%之更生
    方案履行完畢後，仍可保有所有不動產, 顯然枉顧債權人之
    權益，債務人似應優先處理不動產，則每月房貸支出即可轉
    為更生方案之還款，以提高還款成數。原裁定顯無理由，應
    予廢棄。
(二)、抗告人遠東國際商業銀行股份有限公司部分略以：
１、本件更生方案債務人每月僅需清償6,000元，8年之償還金額
    僅有576,000元，履行成數僅佔全體無擔保負債總額之
    25.32%，實屬過低。另依台新銀行所陳報債權計算書所預估
    ，債務人嘉義市房地市價約95萬元、朴子市房地市價約310
    萬元，扣除台新銀行之抵押權債權額3,845,932元後，尚有
    剩餘價值204,068元，債務人既可藉更生獲取大部分債務之
    免責，亦應戮力負起清償債務之責任，而非享有債務免責之
    同時，還可保有上開204,068元之剩餘價值，上開204, 068
    元應納入更生方案之清償額，使整體清償成數增加至34.
    29%，使本案更生方案更臻合理、公允、可行。
２、債務人自陳現有汽車一部，現值約35,000元，債務人不應繼
    續保有應將之處分。再者，債務人每月因持有汽車而延伸之
    費用計有汽車牌照稅593元、汽車燃料稅362元、汽車保險費
    128元，共計1,083元，上開支出難稱合理，亦應將之剔除。
３、債務人另有「之前健保費欠費」每月需攤還2,350元之支出
    ，然債務人並未提出說明實際積欠健保費多少？需分幾年攤
    還？抗告人認為應轉以清償負債，方屬合理。為此爰提起抗
    告等語。
三、按消費者債務清理條例之制定，係為使負債務之消費者得依
    該條例所定程式清理其債務，以調整其與債權人及其他利害
    關係人之權利義務關係，保障債權人之公平受償，謀求消費
    者經濟生活之更生及社會經濟之健全發展。法院依消費者債
    務清理條例第64條規定，以債務人有薪資、執行業務所得或
    其他固定收入，且認更生方案之條件公允者，固得不經債權
    人會議可決，逕依債務人之聲請或依職權以裁定認可更生方
    案。然而，更生方案之內容，攸關債權人之權利變動及債務
    人之債務履行情形，且為求更生程式之迅速進行，更生方案
    並有法定最終清償期之限制。職是，法院不經債權人會議可
    決，逕依債務人之聲請或依職權以裁定認可更生方案時，除
    應審查有無法定不得為認可之情形外，應依據債務人所陳報
    之所得及收支狀況，以為更生方案之清償條件是否公允之判
    斷。
四、經查：
(一)、債務人名下共有上開嘉義市、朴子市2筆房地，現值僅約
    1,684,562元乙節，有卷附債務人稅務電子閘門財產所得調
    件明細表附於本院97年度消債更字第372號卷內可參，與債
    務人現欠有擔保債務總額3,845,932元相去後仍有不足，難
    認處分上開房地對於提高更生方案之清償總額有何幫助。況
    縱依台新銀行陳報債權計算書所預估該二處不動產市價分別
    約95萬元及310萬元計算，於處分該二處不動產，並扣除有
    擔保債務總額後，雖有204,068元之餘額可供清償無擔保債
    務（處分上開不動產用以清償有擔保債務後是否仍有餘額實
    屬無法確定），另可減少朴子市房地每月18,000元之房貸支
    出，然債務人勢必因此減少每月朴子市房地每月15,000元之
    提供中華電信股份有限公司設立基地台之租金收入及增加每
    月租屋居住之房屋租金支出，則出售朴子市房地是否有助於
    提高更生方案之清償總額，即非無疑（嘉義市房地依更生方
    案所載，將於2年內出售，故房貸支出並未列入債務人生活
    必要費用內，詳如下述）。以債務人一家四口及居住所在地
    嘉義縣市生活物價估算所需債務人另行租屋至少需支出房租
    每月約6,000元，顯見如處分朴子市房地，將使債務人每月
    因收入減少及支出增加而降低總體清償能力計3,000元（
    6,000 元+15,000元-18,000元=3,000元）。基此考量，債務
    人所有朴子市房地加以處分對於債務人之清償能力並無助益
    ，本院認為債務人保留其名下之朴子市房地應無礙於更生方
    案之公允性。
(二)、又債務人已承諾於更生方案履行期間之2年內處分其所有嘉
    義市房地（即位於嘉義市○區○○里○○○路608巷147號2
    樓之1之房地），並於清償抵押債權後如有剩餘價值，將依
    債權比例分配予各個無擔保債權人乙節，有本院司法事務官
    97 年度執消債更字第80號裁定暨所附更生方案可稽。若債
    務人未依更生條件履行，債權人自得逕依消費者債務清理條
    例第74條規定，以更生方案為執行名義聲請強制執行，亦無
    抗告人所稱無拘束力情形。
(三)、再按，消費者債務清理條例之立法意旨，乃在於幫助陷於經
    濟上困境之債務人，得藉由更生或清算程序，走出經濟困境
    ，重建生活，避免走向絕路，並在清理債務過程中能保有符
    合人性尊嚴之最低基本生活，以實現憲法所保障之生命權。
    因此在考量所謂之「生活必要性支出」時，自應維持一般人
    最低生活水平所需。查，本件債務人所陳報一家四口每月必
    要生活費用總額為38,445元，其中包含伙食費、交通費、健
    保費、水電瓦斯費、電話費、汽車牌照稅、燃料稅、汽車強
    制險及房屋稅、地價稅等基本生活必要支出金額共計20,445
    元及朴子市房地房貸18,000元。衡諸內政部所公告98年度臺
    灣省低收入戶最低生活費為每人每月9,829元，係按照行政
    院主計處所公布最近1年平均每人消費支出（包含食品費、
    衣著鞋襪費、『房租』、水電費、家居管理費、醫療保健費
    、交通通訊費、娛樂教育費及雜項支出）60％訂定，乃維持
    個人基本生存所必需，依前開立法意旨之說明，本院認以每
    人每月最低生活費9,829元為標準作為判斷更生方案是否公
    允、適當且可行之基準，應稱合理。又債務人配偶陳國槐為
    殘障而無工作能力且無所得，僅每月有3,000元（已列入債
    務人收入總額）殘障補助等情，有診斷證明書、殘障手冊、
    債務人配偶陳國槐稅務電子閘門財產所得調件明細表可參，
    須由債務人負擔一家四口生活開銷，既經前審認定無訛，則
    依上述每人每月9,829元之標準計算債務人每月最低生活必
    要支出（含扶養費）尚需39,316元（9,829元x4=39, 316元
    ）。本件更生方案所認列之每月必要生活費用為38,445元，
    既已低於上開最低生活必要支出，則揆諸前揭說明，基於債
    務人最低基本生活水準之維持，難認有何不合理處。況全民
    健康保險為強制性之保險，符合資格之保險對象應一律參加
    ，為全民健康保險法第11條之1所明訂，債務人將健保費列
    為必要生活支出，更屬合理。是抗告人主張「債務人應處分
    名下汽車、剔除因汽車所延伸之費用每月1,083元及攤還健
    保費欠費每月2,350元以供清償債務」云云，亦屬無據。
五、綜上所述，本院認債務人確有清償債務之誠意，該更生方案
    條件，亦屬公允、適當且可行。此外，本件亦查無消費者債
    務清理條例第63條或第64條第2項所定不應認可之消極事由
    存在，故司法事務官於本件更生程序中，逕依條例第64條第
    1項裁定予以認可債務人所提更生方案，於法並無違誤。原
    審駁回抗告人對於更生方案認可裁定之異議，即無不合，本
    件抗告人指摘原裁定不當，求予廢棄，為無理由，應予駁回
    。
六、據上論結，依消費者債務清理條例第15條、民事訴訟法第49
    5條之1第1項、第449條第1項、第95條、第78條、第85條第
    1項，裁定如主文。
中    華    民    國    98    年    10     月    9   日
                民事第三庭    審判長法  官  洪嘉蘭
                                    法  官  蘇雅慧
                                    法  官  陳端宜
上為正本係照原本作成。
本裁定不得抗告。
中    華    民    國    98    年    10     月    9   日
                                    書記官  陳昭煌


司法院資訊處製作；財團法人民間司法改革基金會備份。
